【裁判字號】    90,上更(一),233
【裁判日期】    900522
【裁判案由】    殺人未遂
【裁判全文】
臺灣高等法院刑事判決                            九十年度上更(一)字第二三三號
    上  訴  人
    即  被  告  甲○○
右上訴人因殺人未遂案件，不服臺灣新竹地方法院八十九年度訴字第一二二號，中華
民國八十九年九月二十一日第一審判決（起訴案號：臺灣新竹地方法院檢察署八十八
年度偵字第六二七七、八八二五號、八十九年度偵字第九二一號），提起上訴，經判
決後，由最高法院就殺人未遂部分發回更審，本院判決如左：
    主  文
原判決關於甲○○殺人未遂罪及定其執行刑部分均撤銷。
甲○○共同殺人未遂，處有期徒刑陸年肆月。扣案膠帶一捆、固定帶二條沒收。
    事  實
一、緣乙○○因施用第二級毒品安非他命，於民國（下同）八十八年八月十五日下午
    遭警方查獲，乙○○為配合警方查出上源，於當晚十時十九分零八秒開始以其0
    000000000號行動電話撥打甲○○所使用（申請人為許正興）之000
    0000000號行動電話聯絡多次，佯裝向甲○○購買新台幣（下同）七千元
    之安非他命，並約定交貨地點在新竹縣新豐鄉○○路二一○巷中華電信局前，旋
    甲○○於八十八年八月十六日凌晨二時七分二十六秒與乙○○最後一次聯絡後，
    即攜帶安非他命三包（合計淨重二○‧四九公克、包裝重四‧二一公克）、電子
    磅秤一台、分裝袋十三個等物並聯絡不知情之許正興駕車前來載其至該交易地點
    ，欲交貨售予乙○○時，為埋伏之警方當場查獲（甲○○販賣安非他命部分，業
    經判決確定）。
二、甲○○因遭乙○○檢舉前開販毒犯行，而對之懷恨在心，亟思報復，乃於八十八
    年十二月七日晚與許正興、何少文、楊旼燊共同基於普通傷害及剝奪人行動自由
    之犯意聯絡，共商將乙○○押至甲○○住處予以毆打拷問：謀議既定，由許正興
    於八十八年十二月七日晚打電話給乙○○，佯稱向其借錢，經允諾後，許正興於
    翌（八）日凌晨一時三十分許，騎乘機車至乙○○住處之新竹縣新豐鄉新豐村八
    鄰紅毛二二九號門口，乙○○甫開門，許正興即以預藏之瑞士刀（許正興所有，
    已丟棄）抵住乙○○之右大腿右側部，威脅不得出聲，強迫乙○○騎機車，後載
    許正興前往新竹縣新豐鄉○○路二四五巷四四號甲○○之住處，甫扺門口，甲○
    ○即持其所有之鋁棒毆打乙○○，另楊旼燊、何少文亦共同將乙○○押入屋內。
    甲○○再持鋁棒毆打乙○○手部、腳部成傷，許正興亦以甲○○所有之雕刻刀刺
    傷乙○○右大腿部，逼迫乙○○承認檢舉販毒及騙走許正興行動電話情事，惟甲
    ○○等人對乙○○之回答不滿意，楊旼燊、許正興即共同以甲○○所有膠帶、綁
    電線用之白色固定帶將乙○○之手臂反綁，並命其趴在地上，再繼續逼問，而於
    乙○○否認時，即由甲○○持鋁棒予以毆打成傷，以此方式剝奪乙○○行動自由
    及動用私刑約四十分鐘（乙○○此部分所受傷勢，係遭鋁棒打傷及雕刻刀刺傷，
    與後述遭西瓜刀砍殺成傷，二者所受傷勢不同，惟自卷附診斷證明書以觀，仍可
    辨識），何少文以膠帶矇住乙○○之雙眼及口部，再打電話聯絡綽號「二哥」之
    陳永煌駕車前來，迨陳永煌駕駛ＪＲ─七六五三號自用小客車（陳永煌之母彭炯
    美所有）到場後，許正興、楊旼燊二人即共同將乙○○押上陳永煌所駕之車內後
    座，何少文、甲○○持西瓜刀二把、鋁棒一支逕入車內，分別坐在車內前、後座
    ，陳永煌明知乙○○雙手被反綁及雙眼被矇住，仍與甲○○、何少文、許正與、
    楊旼燊共同基於剝奪乙○○行動自由犯意之聯絡，由其駕車共同將乙○○押往新
    竹縣湖口鄉二五鄰羊喜窩附近山上，擬繼續逼問乙○○，惟許正興、楊旼燊二人
    未隨同上山，逕自前往球場打球。扺達山上後，甲○○、何少文將乙○○押出車
    外至另一邊山上，繼續逼問乙○○，但因對乙○○之回答仍不滿意，且乙○○表
    示會找甲○○等人（意即欲對甲○○等人報復），甲○○、何少文二人乃變更原
    傷害之犯意為殺人之犯意並基於共同之犯意聯絡，分持西瓜刀猛力砍殺乙○○背
    部、兩上肢共十餘處，乙○○受前揭鋁棒打傷及雕刻刀刺傷及西瓜刀砍殺共受有
    左上臂深切割傷各約十公分、六公分、深及肌肉肌腱，右前臂切割傷肌腱及大血
    管斷裂約五公分長、右上臂裂傷約四公分，左下腿裂傷約五公分、深及肌肉及腓
    骨，右臂部裂傷約二公分，背部裂傷深及肌肉共十二處，各約十一、三‧五、十
    、八、十三、十二、十一‧八、十二、八、九、七、十公分之傷害，因而受有背
    部、兩上肢多處刀傷大出血。甲○○、何少文二人見乙○○受傷大量出血，料必
    死無疑，乃將之棄置於該處，相偕搭乘陳永煌駕駛之汽車離去，並將行兇所用之
    西瓜刀、鋁棒、雕刻刀及瑞士刀均丟棄於不詳地點。乙○○於甲○○等人離去後
    ，乘眼睛上之膠布有些微脫落，且聽見狗叫聲而循狗叫聲之方向下山至新竹縣湖
    口鄉湖南村十一鄰南勢三二號曹振燕之住處前求救，始被發現送醫急救而倖免於
    死。經警循線查獲，並扣得甲○○所有供犯罪用之膠帶一捆、固定帶二條。（何
    少文由原審法院通緝中，許正興、楊旼燊、陳永煌部分，經原審判處罪刑後，該
    三人未上訴而確定）。
三、案經新竹市警察局第三分局移送及許勝訴由新竹縣警察局竹北分局移送臺灣新竹
    地方法院檢察署檢察官偵查起訴。
    理  由
一、上訴人即被告甲○○固不否認於右揭時地，由許正興將乙○○押至其住處後予以
    綑綁毆打，再由陳永煌駕車搭載其與何少文將乙○○押至羊喜窩附近山上後，由
    其與何少文持西瓜刀砍殺乙○○等情屬實；惟否認有殺人之犯意；辯稱：伊因被
    檢警收押偵辦，氣憤不過，乃思教訓乙○○，並無殺害乙○○之意云云。
二、但查：
  (一)本件緣係被害人乙○○因施用毒品為警查獲，為配合警方查出毒品來源，乃當場
    打行動電話給被告佯稱購買第二級毒品安非他命七千元（七公克），於約定交易
    地點後，由原審同案被告許正興駕車搭載被告帶第二級毒品安非他命欲售予乙
    ○○時，當場為警查獲等情，業據乙○○於檢察官偵查中坦承屬實（見偵字第六
    二七七號偵查卷第二十五頁背面、第六十二頁背面、第六十三頁），並有臺灣大
    哥大股份有限公司通聯紀錄（同上卷第七十七頁），扣案屬被告所有之第二級毒
    品安非他命三包（合計淨重二十點四九公克）、電子秤一台及分裝袋十三個在卷
    可稽。
  (二)被告於前開販賣毒品案件經警查獲後，經檢察官予以收押禁見，對乙○○心懷憤
    恨，亟思報復，乃於右揭時地，由許正興將被害人乙○○押至被告住處，先則予
    以綑綁毆打，再夥同何少文、陳永煌將乙○○押往山上逼問，而後被告對乙○○
    之回答不滿意，被告即與何少文分持西瓜刀砍殺乙○○等情，業據被告於警訊、
    偵查、原審及本院審理中坦承屬實（見偵字第八八二五號卷第五頁、第三十五頁
    、第一０二頁；原審卷第三十二頁、第六十頁、第六十一頁及本院上訴審卷第三
    十五頁、本院九十年四月十八日訊問筆錄、審判筆錄），核與被害人之指述（見
    偵字第八八二五號卷第十三頁、第八十三頁、原審卷第七十八頁、七十九頁）、
    同案被告陳永煌、許正興、楊旻燊於警訊、偵查、原審所供情節大致相同（見偵
    字第八八二五號卷第七頁、第十頁、第三十三頁、第八十三頁、第九十八頁、偵
    字第九二一號卷第二頁、第九頁、原審卷第二十一頁反面、第二十一頁、原審卷
    第五十二頁、五十三頁）；被告於警訊時更明白供稱，因乙○○不願給我一個合
    理交待，我實在無法忍受，心中更加氣憤，所以我與何少文就拿出西瓜刀對乙○
    ○砍殺（見偵字第八八二五號卷第六頁）；被告於原審調查時亦供稱，當時（指
    在山上）我們很氣，他說會找我們（按即報復之意），我與何少文才會拿刀子砍
    他（見原審卷第三十二頁反面）。而被害人乙○○遭被告砍殺，致受有左上臂深
    切割傷各約十公分、六公分、深及肌肉肌腱，右前臂切割傷肌腱及大血管斷裂約
    五公分長、右上臂裂傷約四公分，左下腿裂傷約五公分、深及肌肉及腓骨，右臂
    部裂傷約二公分，背部裂傷深及肌肉共十二處，各約十一、三‧五、十、八、十
    三、十二、十一‧八、十二、八、九、七、十公分，其因受有前開多處刀傷、大
    出血、休克，且多處刀傷嚴重、有些傷及肌肉、有些傷及骨頭，如不及時救治，
    可能會出血過多而死（輸血六單位、袋）等情，有天主教湖口仁慈醫院診斷證明
    書及該院八十九年一月二十四日（八九）湖仁醫病字第三三號函在卷可稽（見偵
    字第八八二五號卷第二十頁、第七五頁）；被告雖以伊僅在教訓被害人，並無意
    致被害人於死云云；唯被告所持西瓜刀鋒利無比，以之持續砍殺被害人，足以致
    人於死，此為眾所周知之事實，被告夥同何少文持該西瓜刀砍殺被害人身體十餘
    刀，被害人遭此多處刀傷嚴重、有些傷及肌肉、有些傷及骨頭，如不及時救治，
    可能會出血過多而死等情，業據天主教湖口仁慈醫院函敘明確，有如前述。另據
    證人曹振燕於警訊及原審法院調查中證稱：當時伊看到一個人雙手被反綁，及眼
    睛、嘴巴被矇住，被西瓜刀砍傷渾身是血，躺在伊家門口，背部被砍血流很多有
    很多洞，從背後可看到內臟，伊有看到腸子云云（原審卷第九十四頁）。以及卷
    內所附被害人躺在曹振燕家車前之照片所示（見偵字第八八二五號卷第二十一頁
    、二十二頁），被害人俯臥在地，背部是血、地上有大量之血跡，再參以被害人
    受傷大量出血，有生命危險，其雙手又被反綁，雙眼被矇，幾近無自救能力，被
    告與何少文竟不予送醫救治，而任意將之棄置於人煙罕至之山區，置其死於不顧
    等情以觀，被告與何少文於山上持西瓜刀砍殺被害人時，下手猛烈，顯有致被害
    人於死之決意，至為明確，被告辯稱無殺人之犯意云云，不足採信。再已判決確
    定之共犯陳永煌於檢察官偵訊時供稱：「（在該山上停留）約五分鐘」、「沒有
    （下車），因為當時一到那裡之後，何少文、甲○○二人就拉著乙○○到山上另
    外一邊去，我有看到甲○○一人拿著兩支刀，他們押著乙○○出去後，一下子他
    們二人又跑著回來上車，我有看到當時那兩支刀都沾滿了血跡」、「（問：那兩
    支西瓜刀多長、多寬？答：）都長約五十公分、寬七公分」等語綦詳（見偵字第
    九二一號卷第十頁），被告及何少文就上情復不爭執，是陳永煌應僅共同妨害被
    害人自由，將被害人載上山，未參與殺害被害人，尚難認陳永煌有何傷害、或變
    更原傷害犯意為殺人犯意之情事。本件乃被告、何少文二人變更原傷害之犯意為
    殺人之犯意，殺害被害人之情，堪以認定。
三、被告夥同許正興、楊旼燊、何少文將被害人誘出押至其住處，共同予以毆打傷害
    ，並反綁其雙手，剝奪被害人行動自由，再藉由陳永煌駕駛汽車將被害人載往山
    區，繼續妨害被害人行動自由，更且因被害人回答不合被告之意，被害人且揚言
    報復，被告及何少文乃變更原傷害之犯意，為殺人之犯意，而殺害被害人，雖被
    害人嗣被人發現送醫救治，而倖免於死，但被告殺人未遂之犯行，係於山上時始
    變更原傷害之犯意為殺人之犯意，此超出原傷害犯意為殺人犯意，為許正興、楊
    旼燊及陳永煌所不知，就殺人未遂部分即不能認定許正興、楊旼燊及陳永煌為共
    犯。核被告所為，係犯刑法第三零二條第一項之剝奪人之自由行動罪、第二百七
    十七條第一項之傷害罪及第二百七十一條第二項、第一項之殺人未遂罪。被告就
    所犯剝奪人之行動自由罪部分與許正興、楊旼燊、何少文、陳永煌共五人間，就
    所犯傷害部分與何少文、許正興、楊旼燊共四人間、就所犯殺人罪部分與何少文
    二人間，分別有犯意之聯絡及行為之分擔，均為共同正犯。又被告與何少文原僅
    有傷害被害人之犯意，嗣變更傷害之犯意為殺人之犯意，原傷害之行為，不過組
    成殺人行為之一部分，並不另論以傷害罪（參見最高法院二十四年度上字第二三
    八０號判例），而被告所犯傷害與妨害自由罪間有方法結果之牽連關係，但因傷
    害犯行係殺人未遂犯行之部分行為，故被告所犯之妨害自由罪應與殺人未遂罪從
    一重處斷，論以殺人未遂罪。再依刑法第二十六條前段規定，減輕其刑。
四、原審就被告所犯殺人未遂部分予以論罪科刑，固非無見，但查被告因懷恨被害人
    向警方檢舉販賣毒品，乃與楊旼燊、許正興、何少文共謀將被害人押至至其住宅
    ，本係欲予毆打教訓，初無殺人之犯意，業據被告供承在卷，迨與何少文共同將
    被害人押往前開山區後，始變更原傷害犯意為殺人之犯意，原審就此未詳予敘明
    ，即有未合；又扣案膠帶一捆、固定帶二條為被告所有，且係供犯罪所用，原判
    決未予宣告沒收，且刑法第三百零二條第一項犯妨害自由罪有罰金刑之規定，原
    判決於論結欄未引用罰金罰鍰提高標準條例第一條前段，以為量刑之依據，均有
    未當。被告上訴意旨否認有殺人之故意，並指原判決量刑過重云云。惟被告有殺
    人犯意，已如前述，被告辯稱無殺人犯意，無足採信，再量刑乃屬法院依職權所
    審酌之事項，且原審已於判決理由欄內詳敘量刑所審酌之一切事項，本院認原審
    量刑並無偏重之情形，被告上訴理由，均無可採，但原判決關於殺人未遂部分既
    有可議，應由本院將原判決關於被告殺人未遂及定其執行刑部分予以撤銷改判；
    審酌被告之犯罪動機、手段、犯後態度、被害人所受危害、被告已與被害人和解
    等一切情狀，量處有期徒刑六年四月。扣案膠帶一捆、固定帶二條係在被害人身
    上取下（見偵字第八八二五號卷第八十頁刑警吳忠諺語），共犯許正興供稱，係
    被告家中之物（見偵字第八八二五號卷第十一頁），自屬被告所有供犯罪所用之
    物，依刑法第三十八條第一項第二款規定沒收。至於被告等人所持以行兇之鋁棒
    、瑞士刀、西瓜刀等物，並未扣案，且訊據被告自承業已丟棄，為免執行之困擾
    ，故不另為沒收之諭知。
據上論斷，應依刑事訴訟法第三百六十九條第一項前段、第三百六十四條、第二百九
十九條第一項前段，刑法第二十八條、第二百七十一條第二項、第一項、第三百零二
條第一項、第五十五條、第二十六條前段、三十八條第一項第二款、罰金罰鍰提高標
準條例第一條前段，判決如主文。
本案經檢察官沈明彥到庭執行職務。
中    華    民    國      九十    年       五       月       二十二     日
                             臺灣高等法院刑事第二十二庭
                                 審判長法  官  許  正  順
                                       法  官  胡  方  新
                                       法  官  林  明  俊
右正本證明與原本無異。
如不服本判決應於收受送達後十日內向本院提出上訴書狀，其未敘述上訴之理由者並
得於提起上訴後十日內向本院補提理由書（均須按他造當事人之人數附繕本）。
                                       書記官  蕭  進  忠
中    華    民    國      九十    年       五       月       二十四     日
附錄：本案論罪科刑法條全文
殺人者，處死刑、無期徒刑或十年以上有期徒刑。
前項之未遂犯罰之。


司法院資訊處製作；財團法人民間司法改革基金會備份。
